【裁判字號】    89,上訴,139
【裁判日期】    890315
【裁判案由】    懲治盜匪條例
【裁判全文】
臺灣高等法院刑事判決                            八十九年度上訴字第一三九號
    上訴人即
    被      告  乙○○
    選任辯護人  徐揆智
右上訴人即被告因懲治盜匪條例案件，不服臺灣板橋地方法院八十八年度訴字第一０
六一號，中華民國八十八年十一月五日第一審判決（起訴案號：臺灣板橋地方法院檢
察署八十八年度偵字第一三五九四號）提起上訴，本院判決如左：
    主  文
上訴駁回。
    事  實
一、乙○○於民國（下同）八十八年五月三十一日零時五十分許，駕駛其所有之車牌
    號碼ＤＫ－八六五七號自用小貨車，在臺北縣板橋市○○路一一六巷附近，因見
    甲○○獨自駕駛車牌號碼ＤＮ－五八九七號自用小客車，在上址同巷四弄一０號
    前停車時，竟基於為自己不法所有之意圖，迨甲○○停妥開啟車門下車之際，即
    施強暴之行為，將甲○○推回車內駕駛座上，以其所有長約三十公之水果刀一支
    ，抵住甲○○之腰部，並脅迫稱：「你叫，我就殺你」等語，致使甲○○不能抗
拒，即伸手拉扯其身上之皮包，內有現金新臺幣（下同）八千一百元、紅寶石金
    戒指乙枚、金項鍊乙條、電話號碼0000000000號之行動電話乙支、華僑商業銀行
    提款卡一張、第一商業銀行提款卡一張、VISA信用卡一張、MASTER信用卡一張及
    國民身分證乙枚（以上財物甲○○均已具領發還）。甲○○因驚懼並為求生存，
    旋以腳踢並用皮包打向乙○○而胡亂掙扎，嗣大聲喊叫「搶劫！搶劫！」，乙○
    ○因恐遭人查獲，隨即將該支水果刀丟棄並逃離該處，始未能得手。復經適在附
    近巡邏之員警得悉甲○○呼救，遂展開搜捕行動，迨於同日一時十分許，始在臺
    北縣板橋市○○路二一六巷二弄一一號頂樓處，查獲逃匿至該處之乙○○，而偵
    悉上情。
二、案經臺北縣警察局海山分局報告臺灣板橋地方法院檢察署檢察官偵查起訴。
    理  由
一、訊據被告乙○○迭於檢察官偵查及本院審理時坦承於前揭時、地，基於拿取被害
    人甲○○皮包之意圖，而持一把水果刀抵住其腰部，嗣因甲○○呼救而未得手，
    及從現場跑至查獲地點經警查獲等情不諱在卷，惟辯稱：伊只叫她不要動，沒說
    「你叫，我就殺死你」，做案用之刀子丟掉了不是扣案之水果刀云云。經查被告
    於前開時、地以上揭方法強搶被害人甲○○皮包而未遂之情節，迭據被害人甲○
    ○於警訊、檢察官偵查及本院調查時指訴歷歷，並堅指被告確有脅迫「你叫我就
    殺死你」等語不移（見偵查卷第七頁背面、第三十頁正面、原審八十八年七月二
    十一日訊問筆錄及本院八十九年二月十五日訊問筆錄）。又查獲本件之證人即臺
    北縣海山分局新海派出所警員楊庚新、連日昇二人，於原審調查時均到庭結證證
    稱：當天巡邏時被害人邊哭邊跑說被搶，根據被害人所說之特徵，係短髮瘦黑身
    高約一六０公分，他們遂在巷子裡搜查，有民眾說有可疑之人在頂樓，就上去把
    此人查獲，經被害人指認即是被告等情在卷（見原審八十八年八月十一日訊問筆
    錄）。另經檢察官調取於現場附近之臺北縣板橋市港德里社區聯防錄影帶勘驗結
    果，可清楚發現被告與被害人停車之情形，並製有勘驗筆錄乙紙（見偵查卷第四
    二頁）在卷可按，足徵被告確有駕車前往現場之情事。是以被害人甲○○之指訴
    及證人楊庚新、連日昇之證述均互核一致，且與前揭錄影帶攝得之影像並無矛盾
    不符之處，堪認被告前揭之自白與事實相符而堪予採信，被告雖矢口否認曾為上
    開脅迫云云，無非係事後避就之詞，尚無足採。按懲治盜匪條例第五條第一項第
    一款之強盜罪，固以意圖為自己或第三人不法所有，以強暴、脅迫、藥劑、催眠
    術或他法致使不能抗拒而取他人之物或使其交付為其犯罪特別構成要件。然其所
    謂使被害人達於不能抗拒之程度云者，即須行為人所使用之方法，在客觀上使被
    害人處於不能抗拒或難於抗拒，致不能保持其對財物或財物上利益之現實支配力
    而言，亦即依行為人當時行為之性質及當時存在之具體事實情狀可抑制對方之抗
    拒即足當之，最高法院八十三年度臺非字第二二三號判決可資參照。次查本案被
    害人甲○○於凌晨近一時之深夜駕車返家，詎經被告先以強暴行為推回汽車駕駛
    座內，且遭水果刀抵住腰部並以加害生命之情事脅迫，嗣施以不法腕力奪取皮包
    之情事，已如前述，復斟酌甲○○於檢察官偵訊及本院訊問時陳明：伊當時只是
    要求生而胡亂掙扎，伊認為晴天霹靂，當時是絕望的（見偵查卷第三十頁背面）
    ；伊當時會用腳踢他，是因伊認沒什麼希望，為求一線生機等語（見本院八十九
    年二月十五日訊問筆錄），暨綜合上揭當時所存在之客觀具體情狀，應認被告乙
    ○○所施用之強暴、脅迫方法，顯可抑制被害人甲○○之抗拒，且已達於致使不
    能抗拒之程度，縱因被害人甲○○之胡亂掙扎，致使被告之強劫未能得逞，揆諸
    前揭判決之意旨，亦無解於被告強盜未遂刑責之成立，且不得以被害人甲○○拼
    死抵抗，即謂其無恐懼或未至不能抗拒程度，是本件與刑法第三百四十六條恐嚇
    取財罪之構成要件尚屬有間，辯護意旨以被告應僅成立恐嚇取財罪云云，應有未
    洽。末查本院將扣案之水果刀乙支併同被告之指紋卡，送請內政部警政署刑事警
    察局析鑑結果，並未發現足資比對之指紋，有該局八十八年八月十一日刑紋字
    第七八四五八號函乙紙附卷可稽，則公訴人指該支水果刀係被告乙○○做案所用
    之刀械，應屬無據，被告辯稱扣案之水果刀並非作案所用等語，尚堪採信。綜右
    ，本案事證明確，被告犯嫌堪以認定，應予依法論科。
二、核被告乙○○所為，係犯懲治盜匪條例第五條第二項、第一項第一款之普通盜匪
    未遂罪。被告既已著手於強盜之犯行，因被害人呼救嗣經巡警查獲而不遂，爰依
    刑法第二十六條前段之規定，減輕其刑至二分之一。原審適用懲治盜匪條例第五
    條第一項第一款、第二項、第八條，刑法第二十六條前段規定暨審酌被告犯罪之
    動機、目的、其手段尚未造成被害人身體或生命之危害、其所得財物數量及事後
    尚知坦承大部分犯行，態度尚佳等一切情狀，量處有期徒刑三年六月，並認扣案
    之水果刀並非被告持以供本件犯行所用之物，又扣案乙只黑色背包內之尼龍繩乙
    條、相機一台及噴霧劑一瓶等物，雖均係被告所有之物，惟並無其他積極證據足
    資證明係供被告犯罪所用之物，應認與本件無涉，故依法均不得為沒收之諭知。
    另被告所有持以抵住被害人甲○○腰部之水果刀一支，被告業已供明丟棄在卷，
    並未扣案且無證據可資證明該支水果刀尚未滅失，故亦不併予宣告沒收之。再者
    ，本件被告僅論以普通盜匪未遂罪，則被害人甲○○所有之皮包及其內如事實欄
    所載之財物，應認非屬被告盜匪所得之財物，且均業據被害人甲○○具領發還，
    自不另為發還之諭知，均無違誤，量刑亦稱允適。被告上訴以恐嚇取財未遂為辯
    ，指摘原判決不當，為無理由，應予駁回。
據上論斷，應依刑事訴訟法第三百六十八條，判決如主文。
本案經檢察官郭弘佑到庭執行職務。
中     華     民     國    八十九   年      三        月     十五       日
                             臺灣高等法院刑事第十三庭
                                 審判長法  官  常  尚  信
                         法  官  周  占  春
                                       法  官  盧  彥  如
右正本證明與原本無異。
如不服本判決應於收受送達後十日內向本院提出上訴書狀，其未敘述上訴之理由者並
得於提起上訴後十日內向本院補提理由書（均須按他造當事人之人數附繕本）。
                                       書記官  蘇  文  正
中     華     民     國    八十九   年       三       月     二十一     日
附錄：本案論罪科刑法條全文
懲治盜匪條例第五條第一項第一款
有左列行為之一者，處無期徒刑或七年以上有期徒刑：
一、意圖為自己或第三人不法所有，以強暴、脅迫、藥劑、催眠術或他法，致使不能
    抗拒，而取他人之物或使其交付者。


司法院資訊處製作；財團法人民間司法改革基金會備份。
